臺灣高等法院高雄分院民事判決　八十九年度上更(三)字第三六號
　　　上　訴　人　丙○○
　　　被　上訴人　高雄市政府工務局
　　　法定代理人　乙○○
　　　法定代理人　甲○○
右當事人間租佃爭議事件，上訴人對於中華民國八十四年一月二十七日臺灣高雄地方
法院八十三年度訴字第一二九一號第一審判決提起上訴，經最高法院第三次發回更審
，本院判決如左：
　　　主　　　文
上訴駁回。
第二審及發回前第三審訴訟費用由上訴人負擔。
　　　事　　　實
甲、上訴人方面：
一、聲明：
　(一)原判決廢棄。
  (二)被上訴人高雄市政府工務局應給付上訴人新台幣（下同）六十四萬四千三百八十
    元，及自民國八十二年五月八日起，至清償日止，按週年利率百分之五計算之利
    息。
　(三)確認上訴人與被上訴人財政部國有財產局台灣南區辦事處就坐落高雄市○○區○
    ○段一小段五六地號，田、面積八百八十九平方公尺，同小段一０八地號，田，
    面積八十平方公尺土地之租賃關係存在。
　(四)第一、二審及發回前第三審訴訟費用由被上訴人負擔。
　(五)第二項聲明上訴人願供擔保（中國國際商業銀行可轉讓定期存單或同額現金）請
    准宣告假執行。
二、陳述：除與原判決所載相同予以引用外，補稱：
　(一)查被上訴人主張上訴人不自任耕作及主張系爭土地遭他人占用為上訴人明示或默
    示同意，上訴人否認之，自應由被上訴人就其上述積極事實之主張負舉證責任。
  (二)上訴人並無不自任耕作情形：
  　1.按耕地三七五減租條例第十六條係規定「承租人轉租之禁止」，法文明定：「
      承租人應自任耕作，並不得將耕地全部或一部轉租於他人」，即意在禁止承租
      人不得將耕地故意轉由他人耕作。苟僅係不為耕作而未將耕地轉由他人耕作，
      即非耕地三七五減租條例第十六條所定租約無效之情形，核先說明。
　　2.查系爭上訴人承租之高雄市○○區○○段一小段五五、五六、一０八地號土地
      ，其中五五地號土地已經開闢為遼北街，至於一０八地號土地係早年灌溉渠所
      在，在上訴人承租前，已因無灌溉水流入，成為排水溝，排水溝日益淤積而成
      今日之面貌，除現仍為排水溝之部分外，一０八地號土地現遍植牧草，不因其
      上被棄置少數板模而影響該土地上作物之生長。而五六地號土地上訴人於　鈞
      院前審審理中，不顧管理機關台灣土地銀行高雄分行人員之阻止，已種植芒果
      樹，且因逢雨季加上颱帶來雨量，均已存活，足見上訴人經營系爭土地之苦心
      與決心。
　　3.八十一年八月以前，上訴人於系爭土地上遍植市面上常見觀賞用植物馬拉巴粟
      樹（俗稱美國花生），此由原審被上訴人高雄市政府工務局所提出早於八十一
      年七月二十一日所拍攝照片為憑（一五０頁至一五二頁），八十一年八月間，
      被上訴人高雄市政府工務局於系爭五五地號土地上開闢道路，未先知會上訴人
      ，即將上訴人於系爭土地上所種植之馬拉巴粟樹盡皆破壞，上訴人栽種之馬拉
      巴粟樹，已是成株，可以收益，有原審卷附第一五０頁至一五二頁照片為憑，
      且將上訴人所圍籬笆全數拆除，拒絕賠償，被上訴人高雄市政府工務局所提毀
      損之馬拉巴栗樹不僅係系爭五五地號土地上者，系爭五五地號兩旁之系爭五六
      地號、一０八地號上之馬拉巴粟亦遭挖除，此由被上訴人高雄市政府工務局提
      出原審卷附一五八頁以下道路施工照片，除道路部分外，兩旁土地被鏟平且堆
      放板模情形可稽，俟道路工程於八十二年底完工後，上訴人欲再整地種植，卻
      被系爭土地管理機關台灣土地銀行員工以上訴人與省政府間有租佃糾紛為由阻
      止上訴人種植，且系爭土地開始受到鄰人之占用及堆置模板，上訴人一面向台
      灣土地銀行陳情，一面盡力排除侵害，清除板模，並僱用吊車吊開貨櫃，卻一
      再遭占用，其間上訴人並於八十三年一月十二日發函向台灣土地銀行高雄分行
      及台灣省政府財政廳陳情排除鄰人侵害及准許上訴人耕作及設置圍籬，遭台灣
      土地銀行高雄分行函示拒絕，有　鈞院前審卷附陳情書及台灣土地銀行高雄分
      行八十三雄產第三一二號函為憑。
　　4.八十三年間台灣土地銀行高雄分行承辦人員吳鎮州因上訴人請求種植樹木及排
      除鄰人侵害，確向上訴人表示不准使用系爭土地，亦經吳鎮州證述明確（詳參
    　　鈞院前審八十四年度上字第一七０號卷八十四年四月二十一日準備程序筆錄）
      。綜上所陳，上訴人一直盡力欲耕作系爭土地，系爭土地若曾有未耕作時期，
      皆係因管理機關管理人員之阻止所致，況於系爭土地上設置貨櫃，侵害系爭土
      地權利之人為向台灣土地銀行租用土地支付使用補償金之戴昭明、戴昭富兄弟
      ，關於支付使用補償金之事實，亦經台灣土地銀行高雄分行員工吳鎮州證述在
      卷（　鈞院前審八十四年度上字第一七０號卷八十四年五月六日勘驗筆錄），
      台灣土地銀行竟於上訴人合法承租期間，以有租佃爭議為由阻止上訴人使用土
      地，另方面又將土地出租予他人，任他人使用，而收取相當於租金之補償費，
      豈能又以此責難上訴人不自任耕作，致土地遭人占用（應係合法租用），足見
      上訴人無不自任耕作情形。
　　5.耕地三七五減租條例第十七條所謂非因不可抗力繼續一年不為耕作及第十六條
      第二項所謂違反第一項承租人應自任耕作情形，係指承租人在無正當理由下故
      意不為耕作之情形，即能耕作而故意不為耕作，本件顯不符上述情形，上訴人
      在道路未開闢前，以排水溝為界耕作承租之系爭土地，從無爭執，自道路開闢
      始，上訴人之承租權遭到剝削侵害，每遭佔用，上訴人即必須僱用吊車、怪手
      花費巨資去排除侵害，早已超過法律對承租人所課之義務、土地被占用之情形
      ，早非承租人憑己身之力及耕作工具所能排除，且上訴人已將被占用情形正式
      函知台灣省政府財政廳及管理機關台灣土地銀行，已盡承租人之注意義務，實
      不可歸責於上訴人，在上訴人能耕作之範圍內，上訴人已盡力耕作並無廢弛不
      耕作情形。
　　6.查承租人於承租土地上飼養豬隻、種植果樹及畜牧羊隻亦屬耕作使用，分別有
      最高法院六十九年台上字第三二０一號判決及行政法院四十五年判字第八三號
      判例意旨可稽，被上訴人以系爭土地未種植稻米即為不自任耕作，並主張上訴
      人未經出租人同意擅自變更用途致妨礙土地之生產力，主張租約無效或終止租
      約，實不可取，上訴人並非將系爭土地做為非耕作使用，被上訴人無權主張租
      約無效或終止租約。
　(三)上訴人未故意積欠租金，且被上訴人台灣省政府財政廳未經合法催告給付租金，
    不能以積欠租金為由終止租金。
    1.系爭土地自七十年上期起因該土地移交，代管之台灣土地銀行高雄分行漏開繳
      租單，致上訴人無法繳納，且嗣後並未經催告繳租，甚且台灣省政府財政廳退
      回上訴人繳納之租金，並答覆俟調解後依規辦理，亦有　鈞院前審八十四年度
      上字第一七０號卷附該廳八十二年七月七日八二財五字第六０七五四號函及台
      灣土地銀行八十二年七月十日八二雄產字第一六六七號函為憑，未料不日，於
      未經催告給付租金情形下，台灣省政府財政廳竟又以八十二年七月二十八日財
      五字第六一二三０號發函予上訴人，稱上訴人積欠地租達二年以上，該廳擬予
      終止租約，收回土地，足見被上訴人台灣省政府財政廳係枉顧上訴人權益處心
      積慮在收回土地，惟承前所述，被上訴人台灣省政府財政廳暨未經催告給付租
      金，本不得以積欠地租為由終止租約，且該函於發出時，尚未確切表示終止租
      約，租約仍有效存在。
    2.上訴人於系爭土地之租約，查無終止租約資料，亦經台灣土地銀行高雄分行查
      明，有　鈞院前審八十四年度上字第一七０號卷附八一雄產字第一三六七號函
      為憑，則上訴人於系爭土地自有承租權存在。
　(四)承前所述，系爭五五地號土地於八十一年間開闢馬路時，並無終止租約情形，租
    約仍存續中，被上訴人高雄市政府工務局自應依平均地權條例第七十七條第三項
    、第十一條第三項、第一項、第二項規定發放補償金給上訴人。
乙、被上訴人高雄市政府工務局方面：
一、聲明：(一)上訴駁回。(二)歷審訴訟費用均由上訴人負擔。(三)如受不利判決被上訴人
    願供擔保請准免為假執行。
二、陳述：除與原判決所載相同予以引用外，補稱：
　(一)本件系爭土地最後一次所訂書面契約，其租期自六十年十一月四日起至六十六年
　　十一月四日止，出租人依約已交付土地供上訴人耕作使用，上訴人亦迭次承稱「
　　原告於承租後，即於土地上種植觀賞用植物」（一審卷第一三０頁背面、一四七
　　頁），顯見出租人固有以合於約定之租賃物交付上訴人之義務，惟出租人就此交
　　付前之義務並無違背。至於訴外人亞洲合板公司占用部分系爭土地，則係土地「
　　交付後」，於六十九年間因上訴人怠於耕作，予其有可趁之機始予侵占，徵諸最
　　高法院五十八年台上字第二五０六號（見更(三)卷第五四頁附件二）裁判要旨，上
　　訴人自無再度要求出租機關交付合於約定租賃物之權，而應由上訴人盡善良管理
　　人之保管義務（民法第四百三十二條），向亞洲合板公司請求返還占有之部分，
　　方為適法。上訴人既未向亞洲合板公司訴請返還，自屬疏於盡其保管之責，其因
　　而不為耕作，自無不可抗力可言；其辯稱，曾通知代管機關予以排除，即屬不可
　　抗力及不可歸責於上訴人云云，顯為卸責之詞。
　(二)最高法院此次發回意旨雖謂「租賃物於交付後遭第三人不法占有，出租人即有除
    去妨害之義務」云云，惟此見解不僅與最高法院五十八年台上字第二五０六號判
　　決之旨明顯矛盾，亦置民法第四百三十二條、第九百四十一條及第九百六十二條
　　等規定於不論，實有未洽；本件租賃物既已交付，第三人之無權占用復係發生於
    交付後承租人使用中，自無發回意旨所述見解之適用，而應依最高法院五十八年
    台上二五０六號裁判之旨，責由上訴人善盡保管義務（即應由其向第三人請求返
    還占有部分），分為適法。
　(三)退而言之，縱認發回意旨之見解無誤，惟系爭土地之前管理機關台灣省政府財政
　　廳雖未對第三人亞洲合板公司、戴昭明、戴昭富等占用人行使返還請求權，但上
　　訴人仍非不得逕以承租人之身分對此等占用人行使民法第九百六十二條之占有物
    返還請求權；且以上訴人與被上訴人就本件爭訟已歷六年八個審級之訴訟程序以
    觀，上訴人絕非無能力無資力對亞洲合板公司等占用人提出占有物返還或排除侵
    害之訴。詎上訴人卻捨此不為，焉能謂其不為耕作猶有「不可抗力」之情形？
　(四)按依耕地三七五減租條例所立之耕地租賃契約，承租人應以承租之土地供耕作之
    用且應自任耕作，否則原定租約無效，耕地三七五減租條例第十六條第一項及第
    二項前段定有明文。而任令耕地荒蕪不為耕作者，其效力究竟如何？按耕地三七
    五減租條例第十七條第一項第四款「非因不可抗力繼續一年不為耕作時」得為終
    止租約之規定，係該條例於民國七十二年十二月廿三日始修正公布增定，依中央
    法規標準法第十三條之規定，應自該款規定公布之日起第三日生效，亦即自民國
    七十二年十二月廿五日以後，若有承租人非因不可抗力繼續一年不為耕作之情形
    ，出租人始得據以主張終止租約。若繼續一年不為耕作（即令耕地荒蕪不為耕作
    ）之情形係發生於七十二年十二月廿五日之前者，依最高法院七十一年度台上字
    第四二九四號裁判要旨：「又謂『不自任耕作』，係兼指轉租、將耕地借與他人
    使用、交換耕作、承租人自己未將租賃物供耕作使用而擅自變更用途，或無正當
    理由不自行耕作而任其荒蕪或任由他人使用者而言。」、七十一年度台上字第四
    九七三號著裁判要旨：「：：：申言之，承租人將承租耕地改作其他用途，或任
　　由他人使用，或任其荒廢，均屬不自任耕作，原定租約無效。」及最高法院六十
　　七年度第二次民庭總會決議(二)：「另承租人既非以承租之土地供耕作之用，且堆
　　放輪胎、廢鐵等物，無論係自己堆放抑或他人堆放，均屬不自任耕作，應准出租
　　人收回耕地」（附件三參照）等旨意以觀，任令耕地荒蕪不為耕作者在上揭條例
　　第十七條第一項第四款規定增定之前，均屬同條例第十六條所稱「不自任耕作」
　　，足致租約無效。如此解釋，不僅符合「法律不溯既往」之原則，且為最高法院
　　民庭會議一致之見解。
　(五)鈞院更一審判決認上訴人於民國六十九年三月三日之時即有將系爭耕地荒蕪空置
    不為耕作，及任由他人堆置廢棄物使用，自己不為耕作等情事，而以上述理由認
    系爭耕地租約已屬無效，其法律上之見解堪稱允洽，並無任何違誤。詎最高法院
    發回意旨竟謂，耕地三七五減租條例第十六條第一項及第二項所謂不自任耕作不
    包括消極不為耕作云云，其法理依據何在﹖未見明示，不僅與上揭最高法院七十
　　一年度台上字第四二九四號、第四九七三號等裁判要旨之見解相互矛盾，而且疏
　　未探究上訴人之任由耕地荒蕪係發生於六十九年間、斯時第十七條第一項第四款
　　規定根本尚未公布之事實，其見解誠有違反法律不溯既往之原則，若屬可採，將
　　令遵循法令之人民及依法行政之行政機關如何措手足﹖中央法規標準法第十三條
　　之規定是否形同具文﹖本件若依最高法院發回意旨所示，無異使於民國六十九年
　　三月間即已無效之租約再生效力，而要求出租人必須重新終止，使既成之事實及
　　法律關係從此陷於不確定之狀態，隨時可能因最高法院作出前後相矛盾之見解而
　　發生變動，其不合理不言自明。
  (六)本件系爭座落高雄市○○區○○段一小段第五六號、第一０八號之土地固曾出租
    予上訴人供作耕地使用，惟查：
    1.第一審於八十三年十一月七日現場履勘結果：「系爭五六號土地上有一貨櫃屋
      占用部分土地，系爭一０八號土地上大部分均堆置模板」，有勘驗筆錄在卷可
      佐（見一審卷第一二六頁背面、一二七頁）。
    2.鈞院原審再於八十四年五月六日、同年七月三日會同高雄市政府地政處三民地
      政事務所現場履勘結果：「系爭五六號土地內面積二十五平方公尺為訴外人戴
      昭明占用置放一貨櫃屋，其餘土地則於八十四年五月四日甫種植芒果樹；一０
      八號土地全長三十三‧七公尺，自東南角往北延二十二‧二公尺均為他人堆放
      木板條及板模，其餘部分則長有綠草」，此有勘驗筆錄及該所八十四年六月七
      日八十四高市地民二字第三一三三號函附測量成果圖可稽，並據證人戴昭明證
      述綦詳（見鈞院原審卷第四五、四六、五四、五五、七三、七四頁），兩造對
      此亦無爭執。
    3.證人許協同於第一審到庭證稱：「系爭土地上之模板是於工務局開路前即已放
      置許久，歷經許多年均已腐朽。」等語在卷（見一審卷第二０六頁）。
    4.高雄市政府於六十九年三月三日將重測前之三四四─一號（即系爭第五六號土
      地）、三四四─三號（即系爭第一０八號土地）土地移交土地銀行時，第三四
      四─一號土地係空置，第三四四─三號土地為亞州合板股份有限公司占用等情
      ，有土地銀行高雄分行八十三年十一月二十五日八三產字第二四０七號函附前
      高雄市政府代管省有非公用土地移交清冊可證（見一審卷第一六八至一七一頁
      ）；及該行9.11.雄產字第一八０五號、八十一年雄產字第０一三六七號等
      函件（一審卷第一八三、一八五頁）在卷可佐。
　　5.本件被上訴人機關於八十一年間開闢高雄市○○區○○街時，系爭第五五號土
　　　地上係一片荒煙蔓草，未見其他作物，且鄰地即系爭第一０八號土地上遭亞州
　　　合板股份有限公司堆置模板、木材等物，舉目所望，均為無人管理狀態，此有
　　　被上訴人提出之照片一張及土地銀行提出之照片十二張可憑（見一審卷第一五
　　　一頁１、一六０至一六六頁），此十三張照片所示系爭土地位置，核與上訴人
　　　於二審審理中所提之六張照片（見鈞院原審卷第九十、九一頁）所示相符；且
　　　上訴人對於道路開闢時，第五五地號之土地為一片莽草之情形，亦不爭執（第
　　　一審卷第二００頁）：
    6.證人許協同證稱，上訴人並未養羊，係由第三人畜養，「原告亦不曾僱工將系
      爭土地上堆置之物搬移」等語（一審卷第二０六頁背面）。
    7.系爭土地於  鈞院更一審至現場勘驗時，仍是雜草叢生、一片荒蕪，且有部分
      土地仍舊遭人堆置貨櫃及垃圾等雜物（詳  鈞院更一審八十六年一月二十四日
      、三月一日勘驗筆錄）；並有被上訴人陳報之現場照片十四張在卷足佐（被上
      訴人八十六年二月三日陳報狀）；足證系爭土地於開闢道路前，上訴人即已不
      自行耕作而任其荒蕪及任由他人使用迄今，徵諸前揭判決及決議之旨，自已屬
      不自任耕作，系爭租約縱為不定期租賃，亦已因上訴人之不自任耕作而致無效
      。
  (七)上訴人於系爭土地上有不自任耕作之情形，已如前述；況查依上訴人所自陳「原
    告承租後，即於土地上種植觀賞用植物」（一審卷第一三０頁背面、一四七頁）
    、「後於八十年代：：：系爭土地漸脫潮溼窪地之情形，上訴人方得以鏟除牧草
    ，遍植觀賞用之馬拉巴栗樹」（八十四年四月十三日上訴理由狀第二點）、「直
    到八十一年間由於觀賞用植物景氣風行，原告改種油加利樹」（一審判決事實欄
    原告之陳述第六項）、「八十一年有種馬拉巴栗樹，被剷平，到八十二年道路施
    工完後有去整地，但後來沒有種植，直到最近才又種植芒果樹。」（鈞院原審卷
    第一四四頁）、「一０八地號現遍植牧草」、「因土地很貧瘠不適合種植，只適
    合種植牧草」（鈞院原審卷第一０六頁、更一卷第九二頁背面），上訴人對於承
    租後種植何種作物之主張出入甚大，已難採信。縱然所述為實，與原約之訂立在
    供上訴人種植稻穀使用之目的相去甚遠，顯見上訴人確曾將系爭土地供非耕地之
    用無疑。最高法院發回意旨既認承租人將耕地「供非耕地使用」者，亦屬不自任
    耕作之事由，則兩造間之租約依三七五減租條例第十六條之規定，已屬無效，上
    訴人猶稱兩造間有租賃關係存在，自無可採。系爭耕地既遭上訴人「供非耕地使
    用」，依最高法院之意旨，兩造間之租約仍應屬無效，其結果並無不同。
  (八)又查系爭土地因荒廢而未予耕作，有原審至現場勘驗時：「系爭一０八地號土地
    ，現有野生植物：：：其餘現為空地及少許野生植物，未有種植植物」（第一審
    卷第一二七頁）之勘驗筆錄可佐。在系爭土地上因荒蕪所生之雜草，上訴人雖辯
    稱為其所種植之「牧草」，惟證人許協同已結證謂「上訴人並未養羊，係由第三
    人畜養」等語，則勘驗筆錄內所載之綠草（實為雜草），縱為上訴人所植之牧草
    ，亦因其「借與他人使用」及「供非耕地使用」（種植牧草已當放牧地使用）而
    有發回意旨所稱不自任耕作之情形，故原租約無效，應無疑義。
  (九)退而言之，認上訴人於系爭土地上之使用狀態非屬不自任耕作，惟高雄市政府
    於六十九年三月三日將系爭土地移交時，第五六號土地係空置狀態，第一０八號
    土地為亞州合板公司占用，迄至八十二年六月二十二日，此二土地上仍僅長有綠
    草（即雜草），均未見其他作物，遲至起訴後之八十四年五月四日，上訴人始於
    第五六號土地之一部分搶植少許芒果樹，其證物如前所述；且上訴人亦自認八十
    一年八月間已停止種植作物，顯見上訴人非因不可抗力已繼續一年以上不為耕作
    ，無論依耕地三七五減租條例第十七條第四款，或依土地法第一百十四條第二款
    、第一百十五條後段之規定，出租人均得終止契約。而依法得終止契約之出租人
    ，於訴狀表示其終止之意思者，依民法第二百六十三條、第二百五十八條第一項
    及第九十五條規定，自其訴狀送達於承租人時，契約即為終止（最高法院七十年
    度台上字第三七六五號判決、司法院1.9.臺四七令民字第一六六一號參照）；
    省政府財政廳在第一審時已於答辯狀內以上訴人不為耕作為由為終止租約之意思
    表示（八十三年十月十四日答辯狀）、於更一審復再次於答辯狀內以相同理由對
    上訴人為終止之意思表示（八十五年十一月二十八日答辯狀理由四）；則該於答
    辯狀繕本送達時，兩造間已無租賃關係存在，上訴人猶謂系爭土地上有租賃關係
    ，顯無可採。
　(十)另查兩造原訂之租約已約明系爭土地之出租，旨在供承租人耕作稻谷等正產物之
　　用，且契約第八條第丙款亦約明承租人未經許可擅自變更用途致妨土地之生產
　　者，出租人仍得終止契約，本件上訴人於系爭耕地上未依約耕植稻谷而任其荒蕪
　　，已如前述，縱然上訴人所稱其先後曾種有番石榴、椰子樹、油加利樹、馬拉巴
　　栗樹、牧草等植物果真（其實上訴人所述前後矛盾不一，顯非真正，業經鈞院原
　　審及更一審認定），亦未經出租人之同意，乃擅自變更用途致妨土地之生產力
　　，依約出租人有權終止租約，被上訴人省政府財政廳已於八十五年十一月廿八日
　　以答辯狀繕本之送達，向上訴人為終止租約意思表示之通知。
　(十一)綜上所述，系爭租約於被上訴人開闢道路前之六十九年三月三日之前，依當時三
　　七五減租條例之規定及相關判決要旨及決議，上訴人既已有「無正當理由不自行
　　耕作而任其荒蕪」、「任由他人使用」等不自任耕作致租約無效之情形，則上訴
　　人於租約無效時已失其耕地承租人之資格，其猶執平均地權條例第七十七條、第
　　十一條之規定請求給付補償費，於法自不應准許。
三、證據：援用在原審之立證方法，另提照片十八張、工程設計圖一張為證。
丙、被上訴人財政部國有財產局台灣南區辦事處方面：
一、聲明(一)上訴駁回(二)第一、二審及發回前第三審訴訟費用由上訴人負擔。
二、陳述：除與原判決所載相同予以引用外，補稱：
  (一)就本次發回意旨陳述意見如左：
    1.高雄市政府於六十九年三月三日將重測前之三四四－三號（即系爭一０八號土
      地）土地移交土地銀行時，該移交清冊上已載明「第三四四－三號土地為亞洲
      合板股份有限公司占用。」迄今一０八號大部分土地上仍堆置模板、木板條，
      為兩造所不爭之事實。按上訴人承租上開土地，應以善良管理人之注意，保管
      租賃物，租賃物既為第三人占用，設若未經承租人同意，當屬變態行為，上訴
      人就主張被人竊佔或乘機占用放置模板等有利己之事實，負舉證責任。俟證明
      其主張為真實後，始能探討租賃耕地遭第三人不法占用之情形，是否屬不自任
      耕作﹖查上訴人自訴訟以來，未曾舉證證明前開土地未經承租人同意，第三人
      乘機占用堆置模板之事實，則其主張，不足採信。
    2.兩造最後一次訂立耕地租約在六十年十月四日；六十九年三月三日移交時，一
      ０八號土地早已被亞洲合板股份有限公司占用。上訴人均無異議，至本件租佃
      爭議於八十二年十月十五日調處不成立，上訴人始於八十三年一月十二日提出
      陳情要求於系爭土地上施設圍牆及種植樹木；並於八十三年三月十六日陳情「
      請速通知鄰地承租人勿以貨櫃屋侵占本人承租之省府所有土地」云云，（上更
      二卷第七十一、七十二頁）從六十九年起至八十三年止，前後十三年，未曾間
      斷使用。上訴人未依民法第四百三十二條、第九百四十一條及第九百六十二條
      規定行使其占用物返還請求權（四十三年台上字第一七六號判例參照）；亦未
      依民法第四百二十三條及第二百四十二條規定代位行使物上請求權（四十七年
      度台上字第一八一五號判例參照）；亦未依刑法第三百二十條第二項規定提出
      告訴；亦未依民法第四百二十三條，四百三十六條規定主張減少租金或終止契
      約（四十三年度台上字第一０六七號判決要旨參照），反而自六十年繼受租賃
      關係後繳納租金至六十九年二期止，七十年一月一日起之租金始停付。由以上
      上訴人之舉動，可知上訴人至少默示第三人亞洲合板股份有限公司使用，亦即
      任由他人使用。
    3.發回意旨略稱「租賃物於交付後遭第三人不法占有，致承租人之使用、收益租
      賃物受有妨害，出租人即負有除去妨害之義務，應向第三人行使其返還請求權
      ，以交付承租人。」云云，該見解固與同院五十八年台上字第二五０六號判決
      要旨之見解有異，唯查民法第四百三十二條第一項明定「承租人應以善良管理
      人之注意，保管租賃物，租賃物有生產力者，並應保持其生產力。」本件系爭
      土地原承租人陳潛於民國五十八年十二月二十九日死亡，上訴人繼受占有，並
      於六十年十月申請繼承承租，訂約時並無異議部分土地為第三人所占用，則上
      訴人應盡善良管理人之義務，依約定方法，種植水稻，管理租賃土地，並防止
      他人占用。按目前社會上一般觀念，唯有荒蕪多年，無人管理之土地，始有被
      竊佔之虞，如依季節耕作之土地，尚難發生被竊佔情事。本件系爭耕地，其中
      一０八號土地大部分被竊佔堆放板模；另五十六號土地被放置貨櫃屋，顯係因
      上訴人管理上有疏忽所致。既不可歸責於被上訴人，除契約另有約定外，出租
      人應不負除去防害之義務。如第三人不法占有，係因不可歸責於承租人之事由
      （可歸責於出租人之事由或不可抗拒之因素所造成），則出租人當盡民法第四
      百二十三條規定之保持義務。
  (二)上訴人對系爭耕地任由他人使用：
    1.系爭土地原管理機關高雄市政府於六十九年三月三日將重測前之三四四－一、
      三四四－三地號土地移交土地銀行時，三四四－一號（現為五十六號）土地係
      空置，三四四－三（現為一０八號）土地為亞洲合板股份有限公司占用等情，
      有台灣土地銀行高雄分行八十三年十一月二十五日八三產字第二四０七號函附
      前高雄市政府代管省有非公用土地移交清冊附卷可稽（原審卷第一六八至一七
      一頁）。是本件系爭土地於六十九年三月三日移交時已有不自任耕作情形。
    2.原審於八十三年十一月七日現場履勘結：「系爭五十六地號土地上有一貨櫃屋
      占用部分土地，系爭一０八號土地上大部分均堆置模板」，有勘驗筆錄可佐（
      原審卷第一二六頁背面，一二七頁）；另鈞院前審八十四年度上字第一七０號
　　　承審法官重複於八十四年五月六日，同年七月三日會同高雄市政府地處三民地
　　　政事務所現場履勘結果：「系爭五十六號土地內面積二十五平方公尺為訴外人
　　　戴昭明占用置放一貨櫃屋，其餘土地則八十四年五月四日甫種芒果樹；一０八
　　　號土地全長三三．七公尺，自東南往北延伸二０．二公尺均為他人堆放木板條
　　　及板模，其餘部分則長有綠草」，亦有該次勘驗筆錄及該所八十四年六月七日
　　　八十四高市地民二字第三一三三號函附測量成果圖可稽，證人許協同於原審供
　　　稱「系爭土地上之板模是於工務局開路前即已放置許久，歷經許多年均已腐朽
　　　。」「原告不曾僱工將系爭土地上堆置之物搬移。」（原審卷第二０六頁）。
　　3.如上所陳，系爭土地確有不自任耕作情形。上訴人雖抗辯，遭他人乘機占用，
　　　且曾向管理機關陳情云云。惟查其未盡善良管理人之義務，已如前述，執其執
　　　此抗辯，應無理由。
  (三)上訴人對系爭耕地任其荒蕪：
    1.前揭六十九年三月三日移交清冊已載三四四－一號土地係空置；八十二年六月
      二十二日土地銀行派員現場拍得照片十二張（原審卷第一六０－一六六頁），
      亦可見五十六地號土地一片荒蕪。原審勘驗筆錄亦載「系爭一０八地號土地，
      現有野生植物：：其餘現為空地及少許野生植物，未種植植物。」（原審卷第
      一二七頁）。上訴人於原審八十三年十一月八日，同年月二十三日均主張：「
      原告於承租後，即於土地上種植觀賞用植物。」（原審卷第一三０背面、一四
      七頁）經被上訴人於八十三年十一月二十三日指上訴人種植觀賞用植物，乃變
      更土地用途，妨礙土地生產力等語（原審卷第一五四頁），上訴人乃於同年十
      二月九日改稱「上訴人承租後，由於附近已無灌溉溝渠經過，加上土地貧瘠，
      乃種植蕃薯、番石榴、椰子樹，至七十五年以後，因受附近儲水池影響，作物
      易腐爛，而改種牧草豢養羊隻，至八十一年間再改種觀賞用植物馬拉巴栗樹」
      。（八十四年度上字第一七０號卷第一七七、一七八頁）上訴人對於承租後種
      植何種何種作物之陳述，前後出入甚大。證人許協同於原審指稱上訴人「無養
      羊，是由第三人畜養。」（原審卷二０七頁）證人陳周送證稱曾見種植玉米等
      語，均與上訴人在前審所稱不符。證人許協同雖迎合上訴人於原審供稱「系爭
      土地六十幾年種蕃薯，蕃石榴，椰子」「油加利樹，牧草」等語，但與移交清
　　　冊上所載「空地」及上訴人在原審先前供詞不符，不足採信。
　　2.按「耕地租賃，承租人應以耕地供耕作之用，如承租人變更耕作之使用目的，
　　　改充耕作以外之使用，即屬不自任耕作。所謂耕作，依土地法第一０六條第二
　　　項之規定，雖包括漁牧，但此乃謂自始即約定租用他人之土地而為漁牧，亦屬
　　　於耕地租用而已，非謂凡屬耕地租用，即可任意變更農地原有性質而為漁牧使
　　　用。」（八十七年度台上字第五九二號判決要旨）本件上訴人主張七十五至八
　　　十年間在系爭土地上圍起籬笆，遍植牧草豢養羊隻（參見四年四月十三日上訴
　　　理由狀第二點），此變更為牧業使用，長達五年，其主張若屬實，揆諸上開判
　　　決要旨，亦屬不自任耕作。
三、證據：援用在原審之立證方法。
　　　理　　　由
一、本件被上訴人高雄市政府工務局法定代理人原為許瑞，嗣由吳孟德接任，有高
    雄市政府工務局函在卷可稽，吳孟德聲明承受訴訟，嗣於九十一年五月二十日再
    由乙○○接任，亦有該函在卷可憑，乙○○聲明承受訴訟，核均無不合，先予
    明。
二、上訴人主張，坐落高雄市三民區○○○段三四四之一號，田，面積０．一三九七
　　公頃土地，所有人原係台灣省政府，委託高雄市政府管理。該土地於五十三年七
　　月廿日分割為三四四之一、三四四之二、三四四之三號三筆土地，其中三四四之
　　一號、三四四之三號土地並於六十九年三月間移交台灣土地銀行管理，再於七十
　　一年一月十四日因公有財產劃分，將其中三四四之二號無償撥為高雄市政府所有
　　，管理機關為該府工務局。嗣於七十三年六月間因辦理重測，三四四之一號改編
　　為中都段一小段五六號面積０．０八八九公頃、三四四之三號改編為中都段一小
　　段一０八號面積０．００八０公頃，管理機關變更為台灣省政府財政廳，三四四
　　之二號與同段三四五─三號合併改編為中都段一小段五五號面積０．０八六四公
　　頃（上訴人承租其中０．０四一五公頃）。上開耕地全部自三十九年起即由上訴
　　人之父陳潛承租耕作，陳潛死亡後，由上訴人繼續承租，所訂契約書最後一期租
　　賃期間六年，於六十六年十一月四日屆滿後（租約誤載為六十五年十一月四日屆
　　滿），上訴人仍繼續為租賃物之使用收益，出租人並未為反對之意思表示，原管
　　理機關高雄市政府仍續開單徵租至六十九年第二期，依民法第四百五十一條之規
　　定，應視為不定期限繼續租約。上訴人在系爭土地上所種作物於八十一年間五五
　　號土地開闢道路時，遭工程單位損毀，嗣因土地銀行以上訴人無租賃權，不准上
　　訴人耕作，上訴人始未種植，又一○八號土地早年係一溝渠，不能種植，現除水
　　溝外，已種有牧草，另五十六號土地嗣部分被他人強佔，並非上訴人不自任耕作
　　，現未被強佔部分，已種有芒果樹。臺灣省政府財政廳主張上訴人就系爭五六號
　　及一０八號兩筆土地已無租賃關係，上訴人顯有即受確認判決之法律上利益，自
　　得對臺灣省財政廳提起確認租賃關係存在之訴。（嗣本件土地於臺灣省政府業務
　　調整後已於八十八年七月十二日登記為國有，由財政部國有財產局接管，由該局
　　臺灣南區辦事處聲明承受臺灣省政府財政廳之訴訟）。又系爭五五號土地為都市
　　○○道路用地，已於八十一年八月間開闢為道路，與公有出租耕地終止租約無異
　　，依平均地權條例第七十七條第三項、第一項或類推適用第十一條第三項、第一
　　項規定，應由被上訴人高雄市政府工務局，按當期公告現值減除土地增值稅後餘
　　額三分之一支付補償費，因被上訴人工務局否認上訴人就五五號土地有租賃關係
　　，拒絕給付補償費，上訴人爰訴請被上訴人工務局給付六十四萬四千三百八十元
　　之補償費等語。
二、被上訴人財政部國有財產局台灣南區辦事處則以：系爭一○八號（重測前三四四
    ─三號）、五十六號（重測前三四四─一號）土地，於六十九年三月間由高雄市
    政府移交予代財政廳管理之土地銀行高雄分行接管時，五十六號土地係空置，一
    ○八號土地係由隔鄰亞洲合板公司占用，足証上訴人早於六十九年三月之前即有
　　不自任耕作任其荒蕪，及任由他人使用之情形，故縱使上訴人有不定期租賃關係
　　，依當時之耕地三七五減租條例第十六條之規定，亦因其不自任耕作，而使全部
　　租約於六十九年三月之前無效。又上訴人自認其承租後即種植觀賞用植物，未依
　　約種植稻谷，係將系爭耕地供非耕作之用，仍屬不自任耕作，租約亦屬無效。上
　　訴人之租約既已無效，自無租賃關係存在。又上訴人自認自八十一年八月起即停
　　止種植，至起訴後之八十四年五月四日始種植芒果，亦屬非因不可抗力繼續一年
　　以上不為耕作，被上訴人財政部國有財產局台灣南區辦事處之前手臺灣省政府財
　　政廳亦於訴訟中表示終止租約，上訴人就系爭一○八號、五十六號土地亦已無租
　　賃關係等語，資為抗辯。另被上訴人高雄市政府工務局亦以：系爭土地上訴人早
　　於六十九年三月之前即不自任耕作任其荒蕪，及任由他人使用，依當時之耕地三
　　七五減租條例第十六條之規定，已使全部租約於六十九年三月之前無效。且系爭
　　五十五號土地，於八十一年間被上訴人工務局開闢為道路前，係一片荒煙蔓草，
　　並無農作物，益証上訴人已有不自任耕作任其荒蕪之情事。又被上訴人工務局開
　　闢道並非終止租約，上訴人自無權請求發放補償費等語，資為抗辯。
三、查系爭五五號、五六號、一０八號土地，於七十三年六月重測前分別為三四四─
    二號、三四四─一號、三四四─三號土地，於五十三年七月分割前均為三四四─
    一號土地，原均係台灣省政府所有，自三十九年起即由上訴人之父陳潛向管理機
    關高雄市政府承租耕作，五十八年陳潛死亡後，由上訴人繼續承租，最後一次所
    訂書面契約書，其租期自六十年十一月四日起至六十六年十一月四日止，共計六
    年，該租期屆滿後，雖未續訂書面租約，惟原管理機關高雄市政府仍續開單徵租
    至六十九年第二期，上訴人亦繳納租金至該期，嗣因高雄市政府改制為院轄市，
    系爭五十六號、一○八號土地之管理機關改為臺灣省政府財政廳，嗣上開土地於
    八十八年七月十二日登記為國有，由財政部國有財產局接管，系爭五十五號土地
    則於七十一年一月十四日由台灣省政府移轉為高雄市政府所有，管理機關為被上
    訴人工務局之事實，有上訴人提出之租賃期間自六十年十一月四日至六十六年（
　　契約書誤載為六十五年）十一月四日止之耕地租賃契約書一張、繳租收据三十四
　　張、系爭土地登記簿謄本等為証（見原審卷第廿至四六、六六頁，及本院八十六
　　年二月十七日準備程序筆錄後附証物），並為兩造所不爭，是上訴人主張系爭土
　　地於六十六年十一月四日原訂租約屆滿後，已成不定期租賃，堪予採信。
四、惟按承租人應自任耕作，並不得將耕地全部或一部轉租他人，承租人違反前項規
    定時，原訂租約無效，得由出租人收回自行耕種或另行出租，耕地三七五減租條
    例第十六條第一項、第二項定有明文。又七十二年十二月二十三日修正施行之耕
    地三七五減租條例第十七條第一項第四款係增訂：「非因不可抗力繼續一年不為
    耕作時」，為耕地出租人得於租佃期限屆滿前，「終止」耕地租約之事由。是倘
    僅係「不為耕作」而無同條例第十六條第一項所定之「不自任耕作或轉租」之情
    形，依上開條例增訂意旨，固祇生出租人得「終止」耕地租約，請求返還耕地問
    題，難認原訂租約為無效。然按，承租人將承租耕地改作其他用途，或任由他人
    使用，均屬前開條例第十六條所稱不自任耕作，此參最高法院六十七年度第七次
    民事庭庭推總會議決議 (二)：「依耕地三七五減租條例所訂立之耕地租賃契約
    ，承租人應以租賃物（耕地）供耕作之用，且應自任耕作，此就該條例第十六條
    承租人應自任耕作，否則原定租約無效之規定觀之自明。本件承租人既非以系爭
    土地供耕作之用，且堆放輪胎、廢鐵等物，無論係自己堆放抑供他人堆放，均屬
    不自任耕作，應准出租人收回耕地（參照司法院大法官會議釋字第一二五號解釋
    及本院四十八年台上字第一三六二號判例）」足明。
五、經查：
  (一)系爭土地原管理機關高雄市政府於六十九年三月三日將重測前之三四四－一、三
    四四－三號土地移交予台灣土地銀行高雄分行接管時，三四四－一號（現為五十
    六號）土地係空置，三四四－三號（現為一○八號）土地為亞合公司占用等情，
    有台灣土地銀行高雄分行八十三年十一月廿五日八三產字第二四０七號函附前高
    雄市政府代管省有非公用土地移交清冊附卷可證（見原審卷第一六八至一七一頁
    ）。次查，原審於八十三年十一月七日現場履勘結果：「系爭五六地號土地上有
    一貨櫃屋占用部分土地，系爭一○八號土地上大部分均堆置模板」，有勘驗筆錄
    可佐（見原審卷第一二六頁背面、一二七頁）；另本院前審八十四年度上字第一
    七○號承審法官復於八十四年五月六日、同年七月三日會同高雄市政府地政處三
    民地政事務所現場履勘結果：「系爭五六號土地內面積二十五平方公尺為訴外人
    戴昭明占用置放一貨櫃屋，其餘土地則於八十四年五月四日甫種芒果樹；一○八
    號土地全長三三．七公尺，自東南角往北延伸二○．二公尺均為他人堆放木板條
    及板模，其餘部分則長有綠草」，亦有該次勘驗筆錄及上開地政事務所測量成果
    圖附卷足考；並據証人戴昭明証述綦詳（見該案卷第四五、四六、五四、七三、
    七四頁）；復經証人許協同於原審結稱：「系爭土地上之板模是於工務局開路（
    即八十一年間）前即已放置許久，歷經許多年均已腐朽」「（系爭土地上，原告
    是否有養羊﹖）無養羊，是由第三人畜養，且原告亦不曾僱工將系爭土地上堆置
    之物搬移」等語（見原審卷第二○六頁）；上訴人就系爭土地遭第三人占用放置
    板模等情亦不爭執，惟主張係工務局道路工程八十二年底完工後，系爭土地始開
    始受到鄰人之占用及堆置模板云云，然此與前開証人許協同証詞及省有非公用土
    地移交清冊公文書之記載不符，自難採信。
  (二)上訴人於原審八十三年十一月八日、同年月廿三日均主張「上訴人於承租後，即
    於土地上種植觀賞用植物，」云云（見原審卷第一三０頁背面、一四七頁），經
　　被上訴人財政部國有財產局臺灣南區辦事處之前手財政廳於同年十一月廿三日指
　　上訴人種植觀賞用植物，乃變更土地用途，妨礙土地生產力等語（見原審卷第一
　　五四頁），上訴人乃於同年十二月九日改稱「上訴人承租後，由於附近已無灌溉
　　溝渠經過，加上土地貧瘠，乃種植蕃薯、番石榴、椰子樹等作物，至七十五年以
　　後，因受附近儲水池影響，作物易腐爛，而改種牧草豢養羊隻，至八十一年間再
　　改種觀賞用植物馬拉巴栗樹」 (見本院八十四年度上字第一七○號卷第一七七、
　　一七八頁）云云，上訴人對於承租後種植何種作物前後主張出入甚大，已難信實
　　，且不論上訴人承租後係種植觀賞用植物，或種植蕃薯、番石榴、椰子樹，均不
　　能反証於六十九年三月三日之時及之前其承租之部分土地無任由他人占用之事實
　　。至證人許協同雖証稱伊曾見系爭耕地種植蕃薯、番石榴、椰子樹、油加利樹、
　　牧草等，証人陳周送雖亦証稱伊曾見種植玉米等語，惟亦均不能証明於六十九年
　　三月三日之時及之前，上訴人並無任由他人占用部分土地等不自任耕作之事實。
　　足見上訴人確於工務局開闢道路前之六十九年間，即有將系爭耕地任由他人使用
　　，不自任耕作之情事，揆諸前揭法條及最高法院民事庭庭推總會之決議，系爭租
　　賃契約已歸於無效。
  (三)上訴人雖又以系爭一○八號土地，原係一溝渠，不能耕作，嗣後始淤積如今日之
    面貌，且被訴外人亞洲合板公司強佔，非其一己之力所可排除，伊已函知管理機
    關財政廳及代管之台灣土地銀行，已盡承租人之注意義務，不可歸責於伊云云，
　　惟查系爭一○八號土地，雖有部分原係排水溝，但並非全部是水溝，業經上訴人
　　聲請傳訊之証人陳周送於現場証述屬實，（本院八十五年度上更一字第一三二號
　　卷第一二四至一二七頁即八十六年三月八日勘驗筆錄）足見系爭一○八號土地尚
　　有部分可為耕作，上訴人主張該地全部係溝渠，自始不能耕作，尚不足採。又系
　　爭土地於三十九年間，由上訴人先父陳潛向高雄市政府承租，至六十年間始由上
　　訴人以繼承人身分，重新與高雄市政府訂約，系爭土地均由上訴人耕作之事實，
　　為上訴人訴訟代理人所自陳（見本院卷第一○九頁），足見兩造租賃關係成立之
　　始，出租人之高雄市政府應已將合於所約定使用收益之系爭土地交付承租人之上
　　訴人無誤；則原出租人高雄市政府既已將租賃物交付承租之上訴人使用收益，於
　　租賃關係存續中，其租賃物遭他人侵奪而喪失占有者，出租人及承租人固均得請
    求占用人返還該租賃物，惟承租人對該租賃物是否遭他人占用之情形自較出租人
    明瞭，由承租人請求占用人返還租賃物即無何不當，綜合上述證人許協同之證詞
    及移送清冊之記載可見系爭土地遭他人占用多年，上訴人得予以排除，竟多年未
    排除。則系爭租賃關係早於六十九年間即已因上訴人不自任耕作，將部分土地供
　　亞洲合板公司及其他第三人堆放板模等物而歸於無效，則上訴人縱於於八十三年
　　一月十二日發函向台灣土地銀行高雄分行及財政廳陳情排除鄰人侵害及准許上訴
　　人耕作及設置圍籬，亦無使已歸無效之租賃關係因被上訴人未行使其所有權排除
　　亞合公司等人無權占有系爭土地而為回復。是上訴人主張系爭土地被亞洲合板公
　　司占用，非其所能排除，不可歸責與伊云云，亦不足採。
  (四)上訴人又主張代被上訴人財政部國有財產臺灣南區辦事處管理系爭土地之台灣土
　　地銀行一方面阻止上訴人耕作，一方面又出租予訴外人戴昭明、戴昭富，收取使
　　用補償金，非上訴人不自任耕作云云，查訴外人戴昭富向土地銀行繳納之土地使
　　用補償費，係指同段五十五之一號土地，並非系爭五十五號土地等情，業經土地
　　銀行職員吳鎮州於勘驗現場時証述屬實，（本院八十五年度上更一字第一三二號
　　卷八十六年一月二十四日勘驗筆錄）上訴人尚有誤會。又吳鎮州阻止上訴人耕作
　　，係於土地銀行高雄分行接管系爭土地後，亦即六十九年三月三日高雄市政府移
　　交後，因移交時上訴人已不自任耕作而使租約無效，其阻止上訴人耕作並無不合
　　。是上訴人此部分主張亦不足採。
  (五)系爭耕地租約既於六十九年三月三日因上訴人不自任耕作而無效，自不因原管理
    機關高雄市政府仍收取六十九年第二期之租金，而使無效之租約回復。又自租約
    無效後至本院審理期間，上訴人縱使曾耕作系爭耕地，亦不能使原已無效之租約
    回復，故上訴人主張於該期間內有耕作之事實，縱令屬實，亦非耕地租約之關係
    。
五、綜上所述，上訴人承租系爭土地之租約於六十九年三月三日原管理機關高雄市政
    府將其中五十六號、一○八號土地移交與被上訴人財政部國有財產局臺灣南區辦
　　事處之前手臺灣省政府財政廳之代管機關台灣土地銀行高雄分行時，即因上訴人
　　不自任耕作而全部無效，上訴人訴請確認就系爭五六、一０八號土地之租賃關係
　　存在，非有理由，應予駁回。上訴人復依據已無效之租約，請求被上訴人工務局
　　給付因系爭五五號土地被開闢成道路之補償費六十四萬四千三百八十元，亦無理
　　由，尚難准許。原審為上訴人敗訴判決並無違誤，上訴意旨求予廢棄非有理由，
　　應予駁回。又本件事證已明，兩造其餘有關終止租約等攻防方法，尚與本判決基
　　礎不生影響，自無逐一審酌必要，併此明。
六、據上論結：本件上訴為無理由，合依民事訴訟法第四百四十九條第一項、第七十
    八條判決如主文。
中　　　華　　　民　　　國　　九十一　　年　　　六　　　月　　二十八　　日
　　　　　　　　　　　　　　　　　　　臺灣高等法院高雄分院民事第五庭
~B1審判長法官　蔡明宛
~B2法　　　官　周慶光
~B3法　　　官　黃科瑜
右為正本係照原本作成。
如對本判決上訴，須於判決送達後二十日內向本院提出上訴狀，未表明上訴理由者，
，應於上訴後二十日內向本院提出理由書（均須按他造當事人之人數附繕本）。上訴
時應提出委任律師或具有律師資格之人之委任狀，並依附註條文規定辦理。
中　　　華　　　民　　　國　　九十一　　年　　　七　　　月　　　二　　　日
~B法院書記官　蘇恒仁
附註：
民事訴訟法第四百六十六條之一：
對於第二審判決上訴，上訴人應委任律師為訴訟代理人，但上訴人或其法定代理人具
有律師資格者，不在此限。
上訴人之配偶、三親等內之血親、二親等內之姻親，或上訴人為法人、中央或地方機
關時，其所屬專任人員具有律師資格並經法院認為適當者，亦得為第三審訴訟代理人。
第一項但書及第二項情形，應於提起上訴或委任時釋明之。
                                                              ＡＨＦＫＱ
